# **Objetos en R.**

En R tenemos 5 clases de objeto básicos o atómicos:

- character
- numeric
- integer
- complex
- logical (TRUE/FALSE)


```{r notas-curso-15}
tipo.bien <- "Vivienda"   ## character

saldo <- 130500.34        ## numeric

meses <- 13               ## numeric

dias.mora <- 10L          ## integer

complejo <- 1+ 3i         ##complex

cobro.judicial <- TRUE    ##logical
  

```



**Números.**

- En R los número en general se tratan como objetos numeric (i.e números reales de doble precisión.)
- Existe el valor **Inf** que representa infinito y se asocia a operaciones como : 1/0.

```{r notas-curso-16}
1/0
```

```{r notas-curso-17}
-1/0
```

```{r notas-curso-18}
100/Inf
```
- El valor **NaN** significa not a number, este se asocia generalmente a datos ausentes pero también a una operación del tipo 0/0 que no está definida.


**Atributos**

Los objetos en R pueden tener los siguientes atributos

- names, dimnames  (matrices, data frames)
- dimension        (matrices, data frames)
- class
- length

más adelante veremos que con detalle el uso de estos.

# **Operadores**

**Operadores aritméticos**

En R tenemos los siguientes operadores aritméticos:

| Operador| Operación |Ejemplo| Resultado |
|------:|------:|:-----|:-----|:-----|
| + | Suma | 3+1| 4|
| - | Resta | 4-6 | -2|
| * | Multiplicación |4*6 | 24|
| / | División | 14/5| 2.8|
| ^ | Potencia | 2^3 | 8|
| %% | División entera | 5%%2| 1|


**Operadores relacionales**

Los operadores relacionales son usados para hacer comparaciones y siempre devuelven como resultado TRUE o FALSE (verdadero o falso, respectivamente).


| Operador| Operación| Ejemplo| Resultado |
|------:|------:|:-----|:-----|:-----|
| < | Menor estricto  |  10 < 3| FALSE |
| <= | Menor o igual | 10 <= 3| FALSE |
| > | Mayor estricto | 10 > 3| TRUE |
| >= | Mayor o igual  | 10 >= 3| TRUE |
| == | Igual |         10 == 3| FALSE |
| != | Distinto |     10 != 3| TRUE |

**Operadores lógicos**

Los operadores lógicos son usados para operaciones de álgebra Booleana, es decir, para describir relaciones lógicas, expresadas como verdadero (TRUE) o falso (FALSO).

| Operador| Operación |
|------:|------:|:-----|
| \| | or  |
| & | and (conjunción) | 
| ! | negación |


Los operadores | y & siguen estas reglas:

- \| devuelve TRUE si alguno de los datos es TRUE
- & solo devuelve TRUE si ambos datos es TRUE
- \| solo devuelve FALSE si ambos datos son FALSE
- & devuelve FALSE si alguno de los datos es FALSE


```{r notas-curso-19}

edad <- 16
notas <- 83

beca1 <- (edad>18 & notas>80)

beca1

beca2 <- (edad>18 | notas>80)

beca2

```

