
# **Estructuras de datos.**

Las estructuras de datos básicas de R se pueden agrupar por su dimensionalidad y según si son homogéneas (todos los elementos son del mismo tipo) o heterogéneas (hay elementos de distintos tipos). En el siguiente cuadro se resumen estas:

|Dimensión |Homogéneas |Heterogéneas |
|------:|-----:|:---------|
| 1d | Vector | Lista | 
| 2d | Matriz | Data Frame | 



## **Vectores**

Los vectores en R son fundamentales ya que, es una de las estructuras de datos más utilizada, la propiedad más importante de los vectores, es que **solo pueden contener objetos de la misma clase**.

Vectores vacíos pueden crearse con la función **vector()**, por ejemplo:

```{r notas-curso-20}
vector("numeric", length = 10) ## Tiene los parámetros clase y longitud.

vector("character", 3)
```

Sin embargo, la forma más común para crear vectores es utilizando la función **c()** que hace referencia a la palabra concatenar.

```{r notas-curso-21}

vector.numerico <- c(1,2,3.5)   ## numeric

vector.logical <- c(TRUE,FALSE,T,T,F) ## logical

vector.char <- c("Azul","Blanco","Verde") ##character

vector.entero <- 1:13   ##integer

```

```{r notas-curso-22}
vector.numerico
vector.logical
vector.char
vector.entero 
```
### **Coerción**

Como dijimos anteriormente los vectores solo contienen una misma clase de datos, sin embargo, cuando mezclamos diferentes clases ocurre automáticamente un proceso que se llama **coerción**, esto básicamente transforma todos los elementos del vector a una misma clase.

```{r notas-curso-23}
vector.prueba1 <- c(1.3, "Diego") #character
vector.prueba1

```

```{r notas-curso-24}
vector.prueba2 <- c(TRUE, 13,FALSE) #numeric  #TRUE =1 , # FALSE =0
vector.prueba2 
```

Una función muy útil es **length** ya que nos devuelve el tamaño de nuestro vector.

```{r notas-curso-25}

length(vector.prueba2)

```

**Reglas de coerción**:

- Valores lógicos se convierten en numéricos: TRUE = 1, FALSE=0.
- El orden de coerción es el siguiente:

    - logical -> integer -> numeric -> character

Es decir todos los elementos del vector se van a transformar a la clase correspondiente siguiendo el orden anterior.


```{r notas-curso-26}
vector.prueba3 <- c(12,TRUE,"Azul")

vector.prueba3
```

Esto es lo que hace R de forma automática, sin embargo, podemos realizar la coerción de forma explícita utilizando la función **as.***

```{r notas-curso-27}
# Vector numerico 0,1,2,3,4,5.
x <- 0:5
# Se transforma a clase logical
as.logical(x) # 0 es FALSE, y cualquier otro número es TRUE.
# Se transforma a clase character
as.character(x)

```

```{r notas-curso-28}
x <- as.character(x)
x
```
Al hacer la coerción de forma explícita es común obtener el siguiente warning:

"Nas introduced by coercion"

Esto significa que dentro del vector hay valores que no tiene sentido convertirlos a la clase que queremos, por ejemplo, convertir 

```{r notas-curso-29}
y <- c("A","B","C")
as.numeric(y)
```


Tal vez en el ejemplo anterior no tiene mucho sentido, sin embargo puede pasar que haya una variable que debería contener solo números, pero aparece una letra por error.
```{r notas-curso-30}
y <- c(1:3,"A",5:7)
y
as.numeric(y)
```


## **Matrices**

Las matrices son vectores pero con el atributo de dimensión. Este atributo es un vector de longitud 2 que contiene el número de filas y el número de columnas  (nrow,ncol). 


En R la función para crear matrices es **matrix** recibe cuatro parámetros (dos son opcionales)

- data : vector con los valores que contendrá la matriz.
- nrow : cantidad de filas de la matriz.
- ncol : cantidad de columnas de la matriz.
- byrow : si su valor es TRUE la lectura de los datos se realiza por filas sino se realiza por columnas.


```{r notas-curso-38}

matriz1 <- matrix(nrow = 2, ncol = 3) #No le doy los valores entonces coloca NA en todas las entradas.

matriz1 

```


Las matrices se construyen por defecto por columnas, empezando por el valor de la entrada $(1,1)$.

```{r notas-curso-41}
matriz1 <- matrix(1:9, nrow = 3, ncol = 3)
matriz1
```

Esta función nos devuelve la cantidad de filas y columnas de nuestra matriz.

```{r notas-curso-39}

dimensiones <- dim(matriz1)

dimensiones

```

Es muy común utilizar solo uno de estos valores, estos se pueden obtener mediante la siguiente instrucción.

```{r notas-curso-40}

filas <-  dimensiones[1]
columnas <- dimensiones[2]

filas
columnas

```

Sin embargo se puede cambiar a que se construyan por filas asignando el parámetro **byrow** en TRUE.

```{r notas-curso-42}
matriz2 <- matrix(1:9, nrow = 3, ncol = 3,byrow = T)
matriz2
```

Un par de funciones útiles a la hora de crear matrices o conjuntos de datos son **rbind** y **cbind** que permiten concatenar objetos en forma de filas y columnas respectivamente.

```{r notas-curso-43}

x<- 1:5

y<- 11:15

rbind(x,y)

cbind(x,y)

```


## **Data Frames**

Los data frames constituyen la manera más eficiente mediante la cual R puede analizar un conjunto de datos estadísticos. 

Habitualmente se configuran de tal manera que **cada fila se refiere a un individuo o unidad estadística, mientras que cada columna hace referencia a una variable estadística**, esa configuración hace que visualmente un data frame parezca una matriz. Sin embargo, como objetos de R, son cosas distintas.


- Los data frames tienen los atributos **row.names** y **col.names**.

- Usualmente se crean leyendo datos con las funciones **read.table()** y **read.csv()**, pero también podemos utilizar la función **data.frame()**.

- Se pueden convertir a matrices utilizando la función **data.matrix()** o **as.matrix()**.



```{r notas-curso-47}

# Creamos las variables de nuestro data frame.

emisor = c("BL","BARCL","CSGF","CVS","DBK","G","NOMUR","USTES","BNSFI")

monto.facial = c(5000000,2500000,10000000,40000000,5000000,40000000,10000000,5600000,50000000)

categoria = c("COSTO AMORTIZADO","COSTO AMORTIZADO","COSTO AMORTIZADO","VR CON CAMBIO EN ORI","COSTO AMORTIZADO","VR CON CAMBIO EN P/G","COSTO AMORTIZADO","COSTO AMORTIZADO","COSTO AMORTIZADO")

calificacion.SP = c("BBB+","AA+","B+","B+","B","B","A+","BB-","BB")

isin = c("US06738EAL92","US225433AH43","US126650CK42","XS2127535131","CRG0000B82H3","US404280BJ78","0NRBNCR00465","US9127962Z13","US9128283G32")


# Creamos el data frame.

portafolio <- data.frame(ISIN= isin, Emisor =emisor, Monto.Facial =monto.facial,Categoria_NIIF = categoria, Calificacion=calificacion.SP )
           
           
portafolio

```


```{r notas-curso-48}
dim(portafolio)
```


## **Listas**

Con los data frames vimos que se pueden guardar diferentes tipos de datos en columnas. 

Ahora queremos ir un poco más allá y guardar diferentes objetos en una misma estructura de datos.

Las listas permiten agrupar o contener cosas como dataframes, matrices y vectores en una misma variable.

Para crear una lista podemos utilizar la función **list()**, por ejemplo

```{r notas-curso-31}
lista1 <- list(1,"A",TRUE) #integer, character, logical
lista1
```


```{r notas-curso-32}


mi_vector <- 1:10
mi_matriz <- matrix(1:4, nrow = 2)

mi_dataframe <- data.frame("numeros" = 1:3, "letras" = c("a", "b", "c"))

mi_lista <- list("un_vector" = mi_vector, "una_matriz" = mi_matriz, "un_df" = mi_dataframe)

mi_lista
```
Cuando creamos listas lo más común es nombrar cada una de las entradas para luego poder extraer esos datos con el signo "$".

```{r notas-curso-33}
lista_clientes <- list(saldo = runif(3, min=1000, max=2000), nombres = c("Juan","Luis","Carlos"), tarjeta.credito = c(T,T,F) )


lista_clientes

# runif(cantidad, min, max) genera números aleatorios.
```

```{r notas-curso-34}
lista_clientes$saldo
```

Otro ejemplo:

```{r notas-curso-35}
datos.lucas <- list(Nombre= "Lucas", Edad = 33, Tarjeta.Credito = FALSE)

datos.lucas
```
Una ventaja del objeto lista es que podemos accesar a cada uno de sus argumentos mediante el símbolo "$", por ejemplo si quisieramos ver su Edad y luego si posee tarjeta de crédito o no, podemos escribir

```{r notas-curso-36}
datos.lucas$Edad
```

```{r notas-curso-37}
datos.lucas$Tarjeta.Credito
```

## **Factores**

Esta clase de datos se utiliza para representar datos categóricos. Estos pueden ser ordenados y sin orden. Podemos pensar en los factores como un vector de enteros, donde cada número representa una categoría.

- Los factores tienen un tratamiento especial en las funciones de modelación como lm() y glm(). (Regresiones lineales)
- Es mejor utilizar factores que utilizar enteros, por ejemplo tener la variable Estado civil, con los valores "Casado", "Soltero" es mejor que utilizar los valores 1 y 2.

La función para crear variables categóricas es **factor()**

```{r notas-curso-44}
estado.deuda <- factor(c("NORMAL","NORMAL","VENCIDA","COBRO JUDICIAL","VENCIDA"))
estado.deuda
```

Como podemos ver, al imprimir nuestra variable categórica tenemos tres niveles : COBRO JUDICIAL NORMAL VENCIDA. Estos representan las categorías en nuestra variable. R automáticamente hace está asignación por orden alfabético, si queremos definir nosotros el orden, podemos hacerlo utilizando el parámetro **levels**.

```{r notas-curso-45}
estado.deuda <- factor(c("NORMAL","NORMAL","VENCIDA","COBRO JUDICIAL","VENCIDA"),levels=c("NORMAL", "VENCIDA", "COBRO JUDICIAL"))

estado.deuda
```

Una forma de saber cuantos individuos hay en cada categoría es mediante la función **table()**.

```{r notas-curso-46}
table(estado.deuda)
```


## **Valores ausentes**

Los valores ausentes se denotan por **NA** (not avaiable) o **NaN**(not a number), las siguientes funciones se utilizan para verificar y encontrar valores ausentes.

1. **is.na()**: Se utiliza para verificar y encontrar los valores **NA** en un objeto.

2. **is.nan()**: Se utiliza para verificar y encontrar los valores **NaN** en un objeto.

3. Un valor **NaN** es un **NA** pero la otra dirección no es cierta.

```{r notas-curso-49}
## Creamos un vector que contenga un NA
x <- c(1,3,NA,10,3)

## Retorna un vector de la misma longitud de x, con TRUE donde hay un NA y FALSE donde no.
is.na(x)
```


```{r notas-curso-50}
## Creamos un vector que contenga un NA y NaN.
x <- c(1,3,NA,10,3,NaN)

## Retorna un vector de la misma longitud de x, con TRUE donde hay un NA y FALSE donde no.
is.na(x)


## Retorna un vector de la misma longitud de x, con TRUE donde hay un NA y FALSE donde no.
is.nan(x)
```

con el ejemplo anterior se puede verificar el punto **3.**.

