
# **Subsetting**

Vamos a ver como podemos obtener subconjuntos de nuestros datos, existen tres tipos de operaciones para extraer subconjuntos de datos en R:

- $[ ]$: Siempre retorna un objeto de la misma clase que el original.
- $[[ ]]$: Se utiliza para extraer elementos de una lista o un data frame, mediante índices lógicos o numéricos. No necesariamente retorna una lista o data frame.
- $: Se utiliza para extraer elementos de una lista por su nombre.

## **Subsetting  vectores**

Índices numéricos:

```{r notas-curso-51}
x <- c("A","BB+","CCC","AA+","B","B+")

x[1]

x[3]

x[1:3]
```

Algo peculiar y útil en R es que podemos obtener elementos, seleccionando los que **no** queremos

```{r notas-curso-52}
x[-1]  ## Todos excepto el primer elemento

x[-c(1,3,5)] ## Todos excepto los elementos e la posición 1,3,5.
```

Índices lógicos.

```{r notas-curso-53}
#Vector de enteros del 1 al 10.
y <- sample(30,10);  # sample(x,n) retorna n números aleatorios sin repeticiones menores o iguales a x.
y

# Retorna un vector con los valores mayores que 4.
y[y>10]
```

Esto también es válido pero es más lardo de escribir.
```{r notas-curso-54}
#Guardamos un índice lógico que nos devuelve TRUE en las posiciones de y que hay elementos mayores a 4.
index <- y>20
index

#Extraemos los elementos utilizando el índice lógico.
y[index]
```



## **Subsetting matrices**

Podemos obtener los elementos de una matriz utilizando los índices usuales, es decir, para obtener de la matriz $M$ el elemento que está en la fila $i$ y en la columna $j$, escribimos
$$
M[i,j]
$$

Si queremos obtener la fila $i$ o la columna $j$ escribimos
$$
M[i,] \qquad; \qquad M[,j]
$$

respectivamente.

```{r notas-curso-59}

M<- matrix(1:9,3,3)

M

##Obtenemos el elemento que está en la fila 1 y la columna 3.
M[1,3]

## Obtenemos la fila 1 
M[1,]

##Obtenemos la columna 2
M[,2]

##La matriz menos la fila 1

M[-1,]

#Con drop igual FALSE obtenemos un objeto de tipo matrix.
M[3,,drop=F]

```


## **Subsetting data frames**

Para extraer “trozos” de un data frame por filas y columnas (funciona exactamente igual que en matrices) donde $n$ y $m$ pueden definirse como:

- intervalos
- condiciones
- números naturales
- no poner nada


```{r 04-subsetting-1, include=FALSE}
data("mtcars")
```

```{r 04-subsetting-2}
mtcars[1, ]

mtcars[1:3, 1:4]
```
Para extraer a solo una variable (columna) del data frame podemos utilizar el simbolo de dólar "$".

```{r 04-subsetting-3}
mtcars$hp
```

Para hacer filtros podemos combinar los dos métodos anteriores:

```{r 04-subsetting-4}
mtcars[mtcars$hp >100, ]
```







## **Subsetting listas**

Para acceder a elementos de las listas podemos usar **$** o doble corchete **[[ ]]**, ambos realizan la misma operación in embargo una usa índice y el otro el nombre del elemento.

```{r notas-curso-55}
datos.cliente <- list(Nombre= c("Lucas","Luis","Diego"), Edad = c(33,50,20), Tarjeta.Credito = c(T,F,T))

datos.cliente

```

```{r notas-curso-56}
datos.cliente$Nombre

datos.cliente$Edad

datos.cliente$Tarjeta.Credito
```

```{r notas-curso-57}
datos.cliente[[1]]

datos.cliente[[2]]

```
Si queremos el valor i del elemento j escribimos $$lista[[j]][i]$$
```{r notas-curso-58}
datos.cliente[[3]][1] ##Valor 1 del elemento 3.
```

