
# **Importación de datos**

Algunas de las funciones base en R para la lectura datos son:

- **read.table** , **read.csv**, se utilizan para leer datos que tienen formato de tabla.


### **read.table**

```{r notas-curso-81, eval=FALSE}
 read.table(file = archivo[, header = TRUE|FALSE,
sep = separadorDatos, dec = separadorDecimal,
quote = delimitadorCadenas,
stringsAsFactors = TRUE|FALSE])
```
Esta es la función genérica para leer datos en formato .csv y genera , algunos de sus argumentos son:

- **file**: El nombre del archivo o su ubicación.
- **header**: Variable lógica que indica si el archivo tiene encabezado.
- **sep**: String que indica como están separadas las columnas.
- **dec**: Para datos numéricos, establece cuál es el separador entre parte entera
y decimal.
- **colClasses**: Vector con las clases de cada una de las columnas.
- **stringsAsFactors**: Indica si las variables de tipo character se deben leer como factor.

**Leer documentación de la función read.table**.

### **read.csv**

Es una implementación especializada de read.table() en la que se asume
que los parámetros header, sep y dec toman los valores TRUE, "," y ".", respectivamente.  

```{r 07-importacion-de-datos-1, include=FALSE}
setwd('/Users/tchavarria/Documents/GitHub/curso-basico-r-bn')
```


```{r notas-curso-82}
portafolio.banco <- read.csv("data/ArchivoInsumoBanco20200630.csv",sep= ";", dec=".",na.strings = c("", "NA"))

str(portafolio.banco)
portafolio.banco <- portafolio.banco %>% rename(FECHA.COMPRA = COMPRA ,FECHA.VENC = VENCIMIENTO)

```


### **read_excel**

Esta se utiliza para leer datos de excel, algunos de sus argumentos son:


- **path**: Ruta del archivo.
- **sheet**: Hoja del excel que se desea leer, por defecto es la primera.
- **range**: Rango de celdas que se desean leer.
- **col_types**: Vector con las clases de cada una de las columnas.
- **col_names**: Indica si la primera fila corresponde al nombre de las columnas.


```{r notas-curso-83, message=FALSE, warning=FALSE}

library(readxl)


portafolio.BNValores <- read_excel("data/Portafolio BN Valores Junio.xlsx")

portafolio.BNValores_top10 <- head(portafolio.BNValores,10) ## head(data,n) retorna las primeras n filas de nuestro data frame

portafolio.BNValores_top10

```


### **Calculando requisitos de memoria**.

Si queremos leer un archivo con 1.500.000 filas y 120 columnas, donde todas son de tipo numérico, realizamos el siguiente cálculo


\begin{align*}
1,500,000\times120\times 8 (bytes)\\
=&1.44\times10^9 (bytes)\\
=&1.44\times10^9 / 2^{20} (MB)\\
=&1,373 (MB)\\
=&1.34 (GB)\\
\end{align*}

por lo general se necesita el doble de esto, por lo que necesitamos al menos 4GB de RAM en nuestra computadora.

