# **Análisis exploratorio**

Salvo que lo hayamos creado nosotros mismos o estemos familiarizados con el conjunto de datos que carguemos a **R**
generalmente estamos interesados en obtener una idea general sobre su contenido.
Con este fin se aplican funciones de estadística descriptiva, conservando la estructura de los datos (columnas
que lo forman y su tipo, número de observaciones, etc.), para tener una idea general
sobre cada variable.

### **Información general**.

Asumiendo que comenzamos a trabajar con un conjunto de datos desconocido, lo primero que
nos interesa es sera saber qué atributos contiene, cuántas observaciones hay, etc.

En secciones anteriores se definieron funciones como class() y typeof(), con las
que podemos conocer la clase de un objeto y su tipo.

La función **str()** aporta más información, incluyendo el número de variables y observaciones y algunos detalles
sobre cada una de las variables (columnas).


```{r 08-analisis-exploratorio-1, include=FALSE}
setwd('/Users/tchavarria/Documents/GitHub/curso-basico-r-bn')
```


```{r notas-curso, include=FALSE}
datos.credito <- read.csv("data/DeudaCredito.csv",sep= ";", dec=",", stringsAsFactors = T)
```


```{r notas-curso-85}
class(datos.credito) # Clase del objeto

# Información sobre su estructura

str(datos.credito)

```

### **Exploración del contenido 33**.

Aunque la función **str()** facilita una muestra del contenido de cada variable, en
general dicha información es insuficiente. Podemos recurrir a funciones
como **head()** y **tail()** para obtener los primeros y últimos elementos, respectivamente, de un objeto en **R**. Asimismo, la función **summary()** ofrece un resumen global del contenido de cada variable: su valor mínimo, máximo y medio, mediana, cuartiles
y, en el caso de las variables qualitativas, el número de elementos por categoría.


```{r notas-curso-86}
head(datos.credito) ## head(X,n) muestra los primeros n elementos del objeto X, por defecto n=6.
head(datos.credito,3)

```

```{r notas-curso-87}
tail(datos.credito)
tail(datos.credito,3)
```

```{r notas-curso-88}
summary(datos.credito)
```

Como podemos observar la variable **Casado** se leyó como numérica, esto no tienen mucho sentido, para transformarla a categórica utilizamos la función factor().

```{r notas-curso-89}

## Transformamos la variable Casado a categorica

datos.credito$Casado <- factor(datos.credito$Casado, levels = c(1,0), labels = c("si","no"))
summary(datos.credito)
```

Por otro lado la variable fecha_ini se leyó como factor, en lugar de como fecha, para corregir esto usamos la función as.Date().

```{r 09-analisis-exploratorio-1}
datos.credito$fecha_ini <- as.Date(datos.credito$fecha_ini, format = "%m/%d/%Y")
```



### **Funciones básicas**.

Recordemos que **R** cuenta con multitud de funciones de tipo estadístico, entre ellas las que permiten
obtener información descriptiva sobre la distribución de valores en un vector. Estas
funciones pueden también aplicarse a objetos más complejos, como comprobaremos
después.
La sintaxis de las funciones de estadística descriptiva más comunes se presentan a continuación.

```{r notas-curso-91, eval=FALSE}
min(vector, na.rm =T/F) # Devuelve el valor mínimo existente en el vector facilitado como parámetro.

#El resultado será NA si el vector contiene algún valor ausente, a menos que se
#entregue el parámetro na.rm con el valor TRUE.
```


```{r notas-curso-92, eval=FALSE}
max(vector, na.rm =T/F) # Devuelve el valor máximo existente en el vector facilitado como parámetro.

#El resultado será NA si el vector contiene algún valor ausente, a menos que se
#entregue el parámetro na.rm con el valor TRUE.
```


```{r notas-curso-93, eval=FALSE}
range(vector, na.rm =T/F) # Devuelve un vector de dos elementos con el valor mínimo y máximo de los
#existentes en el vector facilitado como parámetro

```


```{r notas-curso-94, eval=FALSE}
range(vector, na.rm =T/F) # Devuelve un vector de dos elementos con el valor mínimo y máximo de los
#existentes en el vector facilitado como parámetro

```


```{r notas-curso-95}
saldo <- c(1000,2000,3000,4500)

min(saldo)
max(saldo)
range(saldo)
mean(saldo)
var(saldo)
sd(saldo)
median(saldo)
quantile(saldo)

```

A fin de obtener un resultado más compacto,
se crea una lista con el valor devuelto por cada operación y, finalmente, se usa la
función **unlist()** para generar un vector con la información a mostrar:

```{r notas-curso-96}
valores <- saldo
unlist(list(media = mean(valores), desviacion = sd(valores), varianza = var(valores), minimo = min(valores), maximo = max(valores), mediana = median(valores), rango = range(valores), quartiles = quantile(valores)))
```

### **Aplicación a estructuras complejas**.

Las anteriores funciones pueden aplicarse sobre estructuras más complejas que
los vectores, como matrices y data frames. En la mayoría de los casos no nos interesan las medidas estadísticas de todo el conjunto de datos, sino de cada una de las variables (columnas) por separado.


```{r notas-curso-97}
mean(datos.credito$Ingreso)

max(datos.credito$Limite)
```

